---
title: "Einkommensverteilung in Österreich"
author: "Daran Demirol & Matthias Hagen"
date: "20.01.2019"
output:
  pdf_document:
    includes:
      in_header: header.tex
    toc: yes
  html_document:
    df_print: paged
    toc: yes
keywords: a, b, c
bibliography: references.bib
subtitle: 2063 - Ökonomie der Verteilung
abstract: Diese Arbeit beschäftigt sich mit der Einkommensverteilung in Österreich. Die Analyse beruht auf EU-SILC Daten für Österreich. Allgmeine Ungleichheitsindikatoren wurden für verschiedene Einkommenskonzepte sowie verschiedene Grundgesamtheiten berechnet. Als Fokusthema wurde die Armutsgefährdung in Österreich gewählt. Dabei wird die Einkommensverteilung in Österreich an Hand con verschiedenen Einkommenskonzepten genauer untersucht. Des weiteren wird untersucht wie hoch die Armutsgefährdungsquote für verschiedene Bevölkerungsschichten in Österreich ist. Dabei soll sowohl zwischen Männern und Frauen unterschieden werden, sowie verschieden Altersgruppen getrennt analysiert werden. 
---

```{r setup, include=FALSE}

library(readr)
library(dplyr)
library(survey)
library(convey)
library(knitr)

```

\newpage

# Einleitung

In dieser Seminararbeit soll die Einkommensverteilung in Österreich genauer untersucht werden. Besonders in letzter Zeit sind Fragen der Verteilung von Einkommen und Vermögen immer stärker in den öffentlichen Diskurs gerückt und haben dementsprechend auch stärkeren Einfluss auf den wirtschaftlichen Bereich entwickelt. Hierbei schwächt eine ungleiche Verteilung dem Trade and Development Report 2012 der United Nations Conference on Trade and Development (@unctad2018) zufolge das Entwicklungspotenzial einer Volkswirtschaft aufgrund einer geringeren Nachfrage nach Gütern und Dienstleistungen.
Des Weiteren sind diesem Bericht zufolge Bildungschancen und soziale Mobilität hierdurch eingeschränkt. Nichtsdestotrotz hat sich die Ungleichheit seit den 1980er Jahren laut UNCTAD sowohl zwischen armen und reichen Ländern, als auch innerhalb einer Großzahl an Ländern verstärkt.

Infolge der Panama-Papers und anderen Enthüllungen sind besonders Themen wie die Vermeidung von Steuern über sogenannte Steueroasen, aber auch die ungleichmäßige Verteilung von Vermögen und Einkommen und die damit einhergehende Polarisierung von Einkommen und deren Ungleichheit an Relevanz gewonnen. Diese Seminararbeit setzt sich daher das Ziel in Form einer Aufstellung der wichtigsten Ungleichheitsindikatoren einen Beitrag zum öffentlichen Diskurs in Österreich zu leisten. Wir untersuchen daher verschiedene Einkommenskonzepte und Indikatoren auf Basis des EU-SILC Datensatzes für Österreich. Durch die Verwendung von Indikatoren und geläufigen Einkommenskonzepten soll eine gewisse Vergleichbarkeit mit anderen (EU-) Ländern möglich gemacht werden. 

Eine ähnliche Analyse für Österreich wurde 2007 von @guger2007 durchgeführt. Diese beschäftigen sich in einer Studie des Österreichischen Instituts für Wirtschaftsforschung mit der langfristigen Entwicklung der Verteilung von Einkommen.  Die Autoren kommen zu dem Schluss, dass sich die ohnehin schon große Einkommensschere in den letzten Jahrzehnten weiter vergrößert hat. Sie führen diesen Trend unter anderem auf einen Anstieg der Arbeitslosigkeit sowie auf die Flexibilisierung des Arbeitsmarktes, e.g. Ausweitung der Teilzeitarbeit, zurück. Diese beiden Faktoren zeichnen sich auch für die großen geschlechtlichen Unterschiede bei Einkommen verantwortlich.
  
@christl2015 kommen zu einer weniger düsteren Conclusio. Sie argumentieren, dass sich der Gini-Koeffizient des äquivalisierten Haushaltseinkommens in Österreich (vor und nach Sozialleistungen) in den letzten zwei Jahrzehnten nur unwesentlich verändert hat. Im EU-Vergleich weise Österreich daher eine relativ gleiche Verteilung von Einkommen aus. Eine Umverteilungsdebatte sei verzerrt, da sich die Trends durch veränderte Strukturen innerhalb der Bevölkerung erklären lassen. In diesem Sinn wird wie folgt argumentiert: “Nicht habgierige Arbeitgeber oder die Konkurrenz unter den Arbeitnehmern sorgen gegebenenfalls für mehr Ungleichheit in der Einkommensverteilung, sondern Demografie, Zuwanderung, Bildungsstand, kleinere Haushaltsgrößen und der Wunsch nach Teilzeitbeschäftigung.” [@christl2015].

@humer2013bedeutung zufolge ermöglichen Haushaltserhebungen wie der EU-SILC und der HFCS eine umfassendere Analyse als nur administrative Datensätze, da hierbei Einkommensdaten um Vermögenseinkommen erweitert werden können. Ein Problem von Haushaltserhebungen sei jedoch die Untererfassung an den Rändern der Verteilung. Sie finden für den Großteil der Bevölkerung einen nur sehr kleinen Einfluss von Vermögenseinkünften als Zuverdienst zur Erwerbstätigkeit. Ein Lebensunterhalt durch Vermögenseinkünfte sei daher nur für die obersten Perzentile möglich @humer2013bedeutung. 

@fritsch2011 untersuchen die Armut von Erwerbstätigen in Europa. Ihnen zufolge ist es für einen immer größer werdenden Teil der arbeitenden österreichischen Bevölkerung nicht mehr möglich durch ein Normalarbeitsverhältnis ein Leben außerhalb der Armut zu führen. In diesem Zusammenhang entdecken sie einen Anstieg der sozialen Ungleichheit. Das Phänomen des “working poor” wird mithilfe der EU-SILC Daten und dem dazugehörigen Bruttoeinkommen untersucht.

In den Jahren 2015 und 2016 wurde in Österreich eine Steuerreform durchgeführt. Im Durchschnitt soll die Entlastung des verfügbaren äquivalisierten Haushaltseinkommens um 829€ (3,3%) ansteigen. In dieser Analyse des Budgetdienstes des Parlaments (@republic2015) wird darauf hingewiesen, dass rund 52,6% des Entlastungsvolumens auf die oberen drei Dezile entfallen. Auf den ersten Blick scheint diese Reform dem Ziel einer gerechteren Verteilung entgegenzuwirken. Es wird jedoch darauf hingewiesen, dass Haushalte in den oberen Dezilen (voraussichtlich) stärker von den Gegenfinanzierungsmaßnahmen betroffen seien. Des Weiteren scheint es als ob Männer aufgrund des unterschiedlichen Erwerbsverhaltens wesentlich stärker von der Steuerentlastung profitieren würden als Frauen. 

Der weitere Text gliedert sich wie folgt: In Sektion Zwei werden Datenauswahl, die ausgewählten Einkommenskonzepte sowie Indikatoren erläutert. Sektion Drei stellt die Ergebnisse vor, die wichtigsten Erkenntnisse werden in Sektion Vier nochmals wiederholt und besprochen.

\newpage

# Daten und Methodologie

Als Grundlage dieser Seminararbeiten dienen Daten einer Erhebung der Europäischen Union: die European Union Statistics on Income and Living Conditions  (EU-SILC;  Gemeinschaftsstatistik über Einkommen und Lebensbedingungen). Seit 2005 erfasst das Europäische Statistische System Daten zu  Einkommen, Armut, soziale Ausgrenzung und Lebensbedingungen. In einigen Ländern reicht die Zeitspanne der Erhebung weiter zurück (e.g. österreichische Daten können auch bereits für das Jahr 2003 eingesehen werden). Dabei werden zwei verschiedene Arten von Daten erhoben: Es handelt sich dabei einerseits um Querschnittsdaten über einen bestimmten Zeitpunkt, andererseits Längsschnittdaten welche Veränderungen auf individueller Ebene über einen gewissen Zeitraum beobachten. 
Die Längsschnittdaten dienen zur Identifizierung gewisser Ereignisse und Prozesse bezüglich der Existenz von Armut und sozialer Exklusion der Bevölkerung. Generell umfassen die EU-SILC daten 4 verschiedene Arten von Daten: 
 
(i) Variablen gemessen auf Haushaltsebene;
(ii) Informationen über Haushaltsgröße, Zusammenstellung und Grundmerkmale der Haushaltsmitglieder;
(iii) Einkommen und andere, komplexere, variablen die als “basic variables” bezeichnet werden und auf der persönlichen Ebene gemessen werden und normalerweise aggregiert werden um Variablen auf Haushalts-level konstruieren zu können; und 
(iv) Variablen die auf persönlicher Ebene gesammelt und analysiert werden, sogenannte “detailed variables” @gesis2019.


## Variablen
Da es in dieser Seminararbeit die Einkommensverteilung in Österreich untersucht werden soll wurden die EU-SILC Daten für Österreich herangezogen. Des Weiteren wurden diese dementsprechend selektiert um das Ziel bestmöglich beschreiben zu können. Zur besseren Nachvollziehbarkeit werden nachfolgend alle Variablen aufgezählt, die aus den Datensätzen herangezogen wurden:

(i) Household Register: db010, db020, db030, db040, db090
(ii) Household Data: hb010, hb020, hb030, hy010, hy020, hy030g, hy040g, hy050g, hy060g, hy070g, hy080g, hy090g, hy110g, hy120g, hy130g, hy140g, hx040, hx050
(iii) Personal Register: rb010, rb020, rb030, rb050, rb080, rb090, rx010, rx030
(iv) Personal Data: pb010, pb020, pb030, pb040, pb150, py010g, py020g, py050g, py050n, 
         py080g, py090g, py100g, py110g, py120g, px010,px030, py130g, py140g

Genauere Beschreibungen dieser Variablen werden von GESIS angeboten und sind unter der  Homepage https://www.gesis.org/en/missy/metadata/EU-SILC/ verfügbar. 
Die Daten wurden im Anschluss mit Hilfe der Programmiersprache R eingelesen und bearbeitet um in Folge die gewünschten Analysen durchführen zu können. 
Unter anderem werden in dieser Analyse folgende Indikatoren für Österreich berechnet:   

**Mittelwert**: Der durschnittliche Wert aller Einkommen, das arithmetische Mittel der Einkommensverteilung.      
**Median**: Der sich in der Mitte befindende Wert der Einkommensverteilung.  
**Gini**: Der Gini-Index dient zur Messung, inwieweit die Einkommensverteilung (oder in einigen Fällen die Konsumausgaben) zwischen Einzelpersonen, oder Haushalten innerhalb einer Volkswirtschaft, von einer vollkommen gleichen Verteilung abweicht. Dabei misst er den Bereich zwischen der Lorenz-Kurve und einer hypothetischen Linie der absoluten Gleichheit, ausgedrückt als Prozentsatz der maximalen Fläche unter der Linie. Dabei ist anzumerken, dass ein Gini von 0 perfekte Gleichheit darstellt, wohingegen ein Wert von 1 perfekte ungleichheit signalisiert (OECD).    
**20/80 Share Ratio**: Die Einkommensquintilanteilsquote oder die S80/S20 Share Ratio ist ein Maß für die Ungleichheit der Einkommensverteilung. Sie wird als Verhältnis des Gesamteinkommens der 20% der Bevölkerung mit dem höchsten Einkommen (dem obersten Quintil) zu dem Einkommen der 20% der Bevölkerung mit dem niedrigsten Einkommen (dem unteren Quintil) berechnet.   
**Top 10% Income Share**: Anteil des Gesamteinkommens, der von den zehn höchsten Prozent gehalten wird.

Als Fokusthema dieser Arbeit wurde die Armutsgefährdungsquote in Österreich festgelegt. Diese wird sowohl für die unterschiedlichen Geschlechter, als auch drei unterschiedliche Altersgruppen betrachet. Als armutsgefährdet werden hierbei jende Personen betrachet, die ein verfügbares Äquivalenzeinkommen ausweisen, das einen Wert der kleiner als 60% des Medianeinkommens der Verteilung einnimmt.

## Einkommensversionen

Die Ergebnisse jeder empirischen untersuchung wird durch die Wahl der untersuchten Indikatoren abhängig @kitterer1981. In dem Fall der Einkommensverteilung in Österreich ist es daher wichtig,  die richtige Basis, also die passenden Einkommenskonzepte zu finden und zu definieren. Sollte dies nicht geschehen sind zum Teil gravierende Unterschiede zu befürchten. Es könnte beispielsweise der Gini-Index variieren. Diese Variation kann prozentuale Änderungen von bis zu 30% zur Folge haben @kitterer1981. Darüber hinaus ist es wichtig, einheitliche, international vergleichbare Einkommenskonzepte zu definieren und zu verwenden. Nur durch dieses gezielte und akribische Vorgehen wird es möglich, über nationale Grenzen hinweg vergleichbare Werte und Indikatoren zu berechnen. 

Generell ist es möglich zwischen Haushaltseinkommen und persönlichem Einkommen zu unterscheiden. Laut Canberra Group besteht Haushaltseinkommen aus allen Bezügen, monetär oder anderer Art, die von einem Haushalt oder von Individuen dieses Haushaltes in regelmäßigen Abständen erhalten werden (Canberra Group). Darüber hinaus gibt es das persönliche Einkommen welches durch die Individuen kreiert wird und daher auch einen Teil des Haushaltseinkommens bildet. 

In der im Zuge dieser Seminararbeit durchgeführten Analyse  wurden folgende Einkommenskonzepte, bestehend aus den unten angegebenen Variablen der EU-SILC Daten, herangezogen und berechnet: 

### 1. Pre-tax factor income (Canberra: primary income)
Summe aus:
(1) Einkommen aus Arbeit (inkl. Selbstständige): gross employee cash or near cash income (py010g), company car (py021g), gross cash benefits or losses from self-employment (including royalties) (py050g), income received by people aged under 16 (hy110g).
(2) Vermögenseinkommen: income from rental of a property or land (hy040g), interests, dividends, profit from capital investments in unincorporated business (hy090g), pensions received from individual private plans (py080g).
 
### 2. Pre-tax national income: 
Summe aus:
(1), (2), (3) Pensionen und Arbeitslosengeld: unemployment benefits (py090g), old-age benefits (py100g).
 
### 3. Post-tax disposable income:
Summe aus:
(1), (2), (3), (4) Alle anderen erhaltenen Transferzahlungen: survivor' benefits (py110g), sickness benefits (py120g), disability benefits (py130g), education-related allowances (py140g), family/children related allowances (hy050g), social exclusion not elsewhere classified (hy060g), housing allowances (hy070g), regular inter-household cash transfers received (hy080g);   
abzüglich:  
(5) alle steuern und sozialversicherungsabgaben:regular taxes on wealth (hy120g), regular inter-household cash transfer paid (hy130g), tax on income and social insurance contributions (hy140g).
Diese verschiedenen Einkommensaggregate werden in weiterer Folge durch verschiedene Grundgesamtheiten berechnet. Einerseits werden alle Individuen zur Berechnung hergenommen, und die Einkommen auf alle Individuen aufgeteilt ("equal sharing of resources"). Andererseits werden die oben angeführten Einkommensaggregate nur für jene Personen berechnet, die zum Zeitpunkt der Befragung das 20. Lebensjahr begonnen haben ("partial sharing of resources"). 

\newpage

# Ergebnisse - allgmeine Indikatoren

Im folgenden Teil werden die oben genannten Indikatoren für alle Formen des Einkommens, sowie Anhand der Unterscheidung zwischen den Grundgesamtheiten (Gesamte Bevölkerung sowie Personen über 20 Jahre) berechnet und besprochen werden.    

## Grundgesamtheit 1: Gesamte Bevölkerung und equal sharing of resources


<!-- ### Table 1: Pre-tax factor income -->

```{r echo=FALSE}
table1 <- readRDS("tables/_tables_AUT_p1_1.rds")
table1[2:3] <- format(table1[2:3], digits = 5, big.mark = ",")
table1$Gini <- round(table1$Gini, 2)
table1$`P80/P20` <- round(table1$`P80/P20`, 1)
table1$`Top10%` <- round(table1$`Top10%`, 2)
kable(table1, caption = "Pre-tax factor income")
```

Betrachtet man das faktorale Einkommen der gesamten Bevölkerung vor der Versteuerung so lässt sich auf den ersten Blick fesstellen, dass sowohl Mittelwert als auch Median stark gestiegen sind. Darüber hinaus kann man beobachten, dass der Gini in den Jahren 2005 bis 2017 von 0,46 auf 0,51 gesteigert hat, ein für den sonst eher trägen Gini-Indikator untypisches Verhalten. Daher kann man behaupten, dass das Einkommen aus Arbeit und Vermögen einer ungleichmäßigen Verteilung folgt, die sich im Zeitverlauf des letzten Jahrzehnts verschlechtert hat.

Dies zeigt sich auch durch den hohen Anteil des Einkommens der durch die höchsten zehn Prozent verdient wird. Dieser Anteil weist ebenfalls eine Steigerung von einem sehr hohen Ausgangsniveau von 0,29 auf 0,33 auf. Auch die Einkommensquantilsanteile weisen  einen starken Anstieg auf, zwischenzeitlich sogar bis auf 552,8. Das bedeutet, orientiert man sich lediglich am Faktoreinkommen, so verdienen die obersten 20 Prozent in etwa 553 mal so viel wie die unteren 20 Prozent. 

### Table 2: Pre-tax national income

```{r echo=FALSE}
table2 <- readRDS("tables/_tables_AUT_p1_2.rds")
table2[2:3] <- format(table2[2:3], digits = 5, big.mark = ",")
table2$Gini <- round(table2$Gini, 2)
table2$`P80/P20` <- round(table2$`P80/P20`, 1)
table2$`Top10%` <- round(table2$`Top10%`, 2)
kable(table2, caption = "Pre-tax national income")
```
 
Inkludiert man Transferzahlungen wie sowohl Pensionen als auch Arbeitslosengeld, so verändert sich das Bild doch maßgeblich. Sowohl Mittelwert als auch Median weisen höhere werte als beim Faktoreinkommen aus. Der Gini-Koeffizient liegt im Jahr 2017 bei 0.38 und damit auf einem bedeutend niedrigerem Niveau als beim Faktoreinkommen. Dieses Ergebnis überrauscht nur in geringem Maße, sollen doch durch Transferzahlungen Einkommensungleichheiten gegengesteuert werden. Auch die Anteile der oberen 20 Prozent im Vergleich zum unteren Ende verhält sich wesentlich ausgeglichener. Diese bewegt sich zwischen 6,3 und 9,0 und betrug im Jahr 2017 rund 8,9. Somit verdienten die oberen 20% in etwa acht mal so viel wie jene am unteren Ende. Nicht so stark veränderte sich der Anteil der Top10% am Einkommen. Zwar ist dieses geringer als zuvor, beläuft sich aber im Jahr 2017 immer noch 27% und verhält sich relativ stabil im Zeitverlauf. Die einkommen der Top10% machen somit in etwa ein Drittel der Einkommen der gesamten Bevölkerung aus.
 
### Table 3: Post-tax disposable income

```{r echo=FALSE}
table3 <- readRDS("tables/_tables_AUT_p1_3.rds")
table3[2:3] <- format(table3[2:3], digits = 5, big.mark = ",")
table3$Gini <- round(table3$Gini, 2)
table3$`P80/P20` <- round(table3$`P80/P20`, 1)
table3$`Top10%` <- round(table3$`Top10%`, 2)
kable(table3, caption = "Post-tax disposable income")
```

Sinngemäß zeigt Table 3 die Erweiterungen der vorherigen Einkommenskonzepte inklusive aller anderen Transferzahlungen abzüglich geleisteter Steuerleistungen. Dieses Einkommenskonzept wird als verfügbares Äquivalenzeinkommen bezeichnet und ist wohl das am häufigsten verwendete und realitätsnäheste Einkommenskonzept, dass auch von Eurostat für Berechnungen von EU-SILC Daten verwendet wird. Es kann somit als die derzeit wohl gängigste Form der verwendeten Einkommen gesehen werden. Wie in den vorhergegangenen Tabellen wird hierbei die gesamte Bevölkerung als berechnungsgrundlage verwendet. 

Wie zu erwarten sind Mittelwert und Median geringer als bei den obigen Tabellen. Sinngemäß folgt dies, da das Österreichische Steuersystem unter anderem zum Ziel, Einkommen umzuverteilen. Dieser Effekt lässt sich im Gini-Koeffizienten feststellen. Dieser ist zwar mit über 0.28 im Jahr 2017 noch immer relativ hoch, jedoch deutlich niedriger als im vergleich mit den EU28 (30,7) (@eurostat3). Auch in einer Gegenüberstellung mit den vorherigen Einkommenskonzepten ist er niedriger. Auch im Somit kann man sagen, dass eine Umverteilung durch Steuern zumindest in einem gewissen Ausmaß erfolgreich ist. Darüber hinaus lassen die Einkommensquantile auf eine ausgewogenere Aufteilung der Einkommen schließen. Diese ist jetzt durchgehend kleiner als Fünf und ebenfalls relativ stabil im Zeitverlauf. Der Anteil der Top10% am Einkommen hingegen ist sinkt ebenfalls im Vergleich mit den anderen Einkommenskonzepten und wird für das Jahr 2017 mit dem gleichen Wert wie 2005, also 22%, ausgewiesen. Somit nehmen die oberen Zehn Prozent in etwa ein Fünftel der gesamten Einkommen ein. 

\newpage

## Grundgesamtheit 2: Personen über 20 Jahre und partial sharing of resources

Im folgenden Teil werden dieselben Indikatoren wie oben unter Heranziehung einer anderen Grundgesamtheit besprochen. In Anlehnung an die World Inequality Database werden hierbei nur Personen ab einem Alter von 20 Jahren berücksichtigt.

### Table 4: Pre-tax factor income (Canberra: primary income)

```{r echo=FALSE}
table4 <- readRDS("tables/_tables_AUT_p2_1.rds")
table4[2:3] <- format(table4[2:3], digits = 5, big.mark = ",")
table4$Gini <- round(table4$Gini, 2)
table4$`P80/P20` <- round(table4$`P80/P20`, 1)
table4$`Top10%` <- round(table4$`Top10%`, 2)
kable(table4, caption = "Pre-tax factor income (Canberra: primary income)")
```

Table 4 zeigt Indikatoren für die Anfangs genannten Einkommenskonzepte, bedient sich aber anders als die obigen Tables einer anderen Grundgesamtheit, nämlich lediglich jenen ÖsterreicherInnen die über 20 Jahre alt sind. Dabei zeigt sich, dass sowohl Mittelwert als auch Median deutlich höher sind als bei Verwendung der anderen Grundgesamtheit. Im Jahr 2017 ist der Mittelwert um etwa 23000 höher, der Median circa um 18000 als im vergleichbaren sample der gesamten Bevölkerung. Die Ungleichheit hingegen ist leicht gestiegen, mit höchstwerten des Gini-Koeffizienten knapp unter der 0.55 Marke. Sichtbar ist das auch durch die Anteile der Top10% am Gesamteinkommen, welche Verglichen zur Einkommensquantil-Ratio nicht gestiegen sind. Letztere weißen weit höhere Werte als die vergleichbaren Berechnungen von vorher ausweisen. Die Trends der einzelnen Indikatoren verhalten sich hierbei wie in der vorhin besprochen Grundgesamtheit.

### Table 5: Pre-tax national income

```{r echo=FALSE}
table5 <- readRDS("tables/_tables_AUT_p2_2.rds")
table5[2:3] <- format(table5[2:3], digits = 5, big.mark = ",")
table5$Gini <- round(table5$Gini, 2)
table5$`P80/P20` <- round(table5$`P80/P20`, 1)
table5$`Top10%` <- round(table5$`Top10%`, 2)
kable(table5, caption = "Pre-tax national income")
```
 
Wie in der Analyse der anderen Grundgesamtheit sind auch in diesem Einkommenskonzept Mittelwert und Median um einen ähnlichen Betrag höher. Der Gini-Koeffizient ist mit 0.44 im Jahr 2017 jedoch noch relativ hoch. In Relation zum obigen Vergleichswert (Table 2) mit anderer Grundgesamtheit ist die 20/80 Share Ratio höher, jedoch der Anteil der obersten 10% am Einkommen ähnlich. 

### Table 6: Post-tax disposable income

```{r echo=FALSE}
table6 <- readRDS("tables/_tables_AUT_p2_3.rds")
table6[2:3] <- format(table6[2:3], digits = 5, big.mark = ",")
table6$Gini <- round(table6$Gini, 2)
table6$`P80/P20` <- round(table6$`P80/P20`, 1)
table6$`Top10%` <- round(table6$`Top10%`, 2)
kable(table6, caption = "Post-tax disposable income")
```

Hierbei scheint vor allem die ausbleibende Reduktion des Gini durch Steuern interessant. Berechnet man das Einkommen also nur für all jene Personen über 20 Jahren, tragen Steuern und weitere Transferleistungen nicht maßgeblich zu einer Umverteilung bei. Lediglich Mittelwert und Median der Einkommen sinken für alle Jahre im Zeitreihenvergelich. Wie in den bisherigen beobachtungen weißt die 20/80 Share Ratio auch hier zwischen den Jahren 2008 und 2014 den höchsten Wert aus, erreicht aber im aktuellen Jahr 2017 einen ähnlichen Wert. Der Anteil der oberen 10% am Gesamteinkommen ist im vergleich zum Einkommen vor der Steuer konstant geblieben, beziehungsweise leicht angestiegen. Dies sowie ein Gini-koeffizient um die 40% Marke zeigen, dass die Einkommen der Personen über 20 keiner gerechten Verteilung folgen. 

\newpage

## Diskussion zur Entwicklung des Gini-Koeffizienten und der Top10% Share Ratio  

Im folgenden Abschnitt soll ein Überblick über die Entwicklung des Gini-Koeffizienten, sowie der Top 10% Share Ratio gegeben werden. Diese beiden Indikatoren wurden ausgewählt, da sie nach Ansicht der Autoren einen allgemeinen Überblick über die Einkommensverteilung eines Landes ermöglichen. Diese Indikatoren werden durch Grafiken für beide Grundgesamtheiten und jeweils alle drei Einkommenskonzepte dargestellt. Darüber hinaus soll der Verlauf und die Entwicklung über im Zeitraum 2005 bis 2017 dargestellt werden. 

### Grundgesamtheit 1: Gesamte Bevölkerung

Im diesem Abschnitt werden die Indikatoren auf Basis der gesamten Bevölkerung dargestellt. Die Einkommenskonzepte entsprechen den vorher erwähnten und definierten Konzepten. 

![](img/Gini1P1){width=80%}

Der Gini-Koeffizient, welcher einen Einblick in die Verteilung von Einkommen gibt, entwickelte sich in allen drei Fällen, wie erwartet, relativ konstant. Auffällig sind hierbei die deutlich gesunkenen Werte nach erledigter Steuerleistung. Dies spricht für eine effiziente Umverteilung der Einkommen durch Steuerzahlungen und Transferleistungen. Die Entwicklung des Gini verhält sich in allen drei Konzepten fast spiegelgleich. Mit einem Wert von knapp 0,28 kann die Einkommensverteilung in Österreich dennoch als relativ ungleich tituliert werden. Hier möge wieder erwähnt werden, dass Österreich im Vergleich mit zumindest beim Vergleichswert der verfügbaren Äquivalenzeinkommen unter dem EU-28 Schnitt von 30,7 (@eurostat3) liegt.

![](img/Top10P1){width=80%}
  
Ein ähnliches Bild ergibt sich bei Betrachtung des Anteils der Top 10% am Gesamteinkommen. In allen Einkommenskonzepten ist eine ähnlich Entwicklung beobachtbar. Nach einem kurzen Rückgang zwischen 2005 und 2006 bleibt der Anteil der obersten zehn Prozent im letzten Jahrzehnt für alle Konzepte relativ stabil, wenngleich auch auf anderem Niveau. IM Jahr 2017 Betrug der Anteil der verfügbaren Äquivalenzeinkommen 22%.  

### Grundgesamtheit 2: Personen über 20 Jahre

![](img/GiniP2){width=80%}
  
Wie in der oberen Grafik 2 ist die Entwicklung des Gini-Koeffizienten relativ konstant. Interessant scheint die Beobachtung zu sein, dass in diesem Fall der Wert für alle Einkommenskonzepte höher ist. Der Unterschied zwischen Post-tax national income und Pre-tax national income im Vergleich zum Pre-tax factor income ist um einiges geringer. Die ersten beiden Konzepte bewegen sich nahe der 0.4 Marke und damit um einiges höher als in den vorherigen Berechnungen der ersten Grundgesamtheit. 

![](img/Top10P2){width=80%}
  
Ähnlich wie in der Analyse der Top10% Income shares der gesamten Bevölkerung entwickelt sich der Indikator für eine Grundgesamtheit die alle über 20-Jährigen berücksichtigt. Wenn auch auf anderem Niveau startend, verhält sich dieser Indikator für alle Einkommenskonzepte realtiv stabil und verändert sich im letzten Jahrzehnt nur unwesentlich.

# Ergebnisse Fokusthema - Armutsgefährdungsquote

Die Armutsgefährdungsquote wird von Eurostat als Anteil der Personen mit einem verfügbaren Äquivalenzeinkommen unterhalb der Armutsgefährdungsschwelle, die bei 60 % des nationalen verfügbaren Medianäquivalenzeinkommens liegt (beides nach Sozialtransfers; @eurostat2019). Durch die Verwendung nationaler Einkommensgrenzen für die Armutsgefährdung können sie auch im internationalen Vergleich gut angewendet werden (@lelkes2011). In Österreich betrug diese Armutsgefährdungsschwelle im Jahr 2017 14.851 Euro Insgesamt. 

Es ist jedoch anzumerken, dass dieser Indikator nicht die Armut oder Wohlstand misst, sondern ein niedriges Einkommen im Vergleich zu anderen nationalen Einkommen misst und daher nicht zwangsläufig mit einem niedrigen Lebensstandard gleichzusetzten ist (@eurostat2019). Im folgenden Teil wird die Armutsgefährdungsquote in Österreich sowohl im Zusammenhang mit dem Geschlecht der Personen als auch für drei verschiedene Altersgruppen untersucht. Die Armutsgefährdungquote lag im Jahr 2017 in den EU-28 bei 16,9% Generell ist anzumerken, dass Europaweit die Armutsgefährdungsquote bei Frauen höher ist als bei Männern (17,6% zu 16,3%) (@eurostat1).

### Armutsgefährdungsquote und Geschlecht

Wie in Abbildung 5 gezeigt wird, verändern sich die Quoten sowohl für beide Geschlechter als auch im Gesamten sehr ähnlich. Für das Krisenjahr 2008 zeigt sich ein rapider Anstieg der Armutsgefährdungsquote für beide Geschlechter, was wohl zum einen Teil durch die Finanzkrise ab dem Jahr 2007 und dem damiteinhergehendem wirtschaftlichen Abschwung erklären lässt. Die Armutsgefährdungsquote liegt für Frauen im gesamten  Zeitraum höher als für Männer, was sich wohl, ähnlich wie die generellen Einkommensunterschiede (siehe @guger2007), durch unterschiedliche Erwerbsstrukturen erklären lässt. Auch in Österreich ist das europaweite "Gender Gap" zu beobachten. es zeigt sich eine generell höhere Armutsgefährdung für Frauen im Vergleich zu Männern. Für dieses Phänomen gibt es vieleverschieden Erklärungsversuche, jedoch kann es auch auf die (aus welchen Gründen auch immer) vorhandenen Einkommensunterschiede zwischen Männern und Frauen zurückgeführt werden (siehe @palz2016).  

![](img/pov1){width=80%}

### Armutsgefährdungsquote und Alter

Meistens wir die Armutsgefährdung auch in unterschiedlichen Altersgruppen ausgewiesen. Dadurch kann ein Überblick über die Zusammensetzung der Einkommen verschiedener Bevölkerungsschichten erschaffen werden. Im Europäischen Vergleich ist im Jahr 2017 die "At-Risk-of-Poverty Rate" der Bevölkerung unter 18 Jährigen mit 20,2% am höchsten gewesen. Im Vergleich dazu haben die über 65 Jährigen eine Armutsgefähdungsquote von 15,0% gehabt. Leicht unter der Quote der gesamten Bevölkerung von 16,9% (@eurostat2). 

Abbildung 6 veranschaulicht den zeitlichen Verlauf der Armutsgefährdungsquote für drei unterschiedliche Altergruppen: Unter 18-Jährige, 18- bis 65-Jährige und über 65-Jährige. Dabei lassen sich im Vergleich zur nach Geschlechtern unterteilten Veranschaulichung unterschiedliche Trends ablesen. Wie zu erwarten haben Personen im erwerbsfähigen Alter (18 bis 64) weitestgehend die geringste Armutsgefährdungsquote, werden jedoch ab dem Jahr von den über 65 Jährigen abgelöst. Während sich die Armutsgefährungsqoute der 18-65 Jährigen relativ konstant entwickelt, sinkt jene der über 65 Jährigen nach 2008 kontant und bis 2017 um in etwa 7 Prozentpunkte. 

Die Altersgruppen der unter 18 Jährigen sowie die über 65 Jährigen starten auf einem ähnlichen Niveau zu einander, verhalten sich im Zeitverlauf aber relativ unterschiedlich. Während die Armutsgefährdungsquote der Personen im Pensionsalter im Zeitverlauf signifikant abnimmt, ist für die Jugendliche und Kinder unter 18 Jahren eine Steigerung abzulesen. Während alle drei Altersgruppen einen signifikanten Anstieg im Krisenjahr 2008 aufweisen, sind es besonders die jungen die sich auch 2017 noch auf einem relativ hohen Niveau knapp unter dem EU-28 Schnitt. 

![](img/povage){width=80%}

### Table : Armutsgefährdungsquote nach Alter und Geschlecht

Im folgenden befindet sich eine Tabelle welche die Armutsgefährdungsqouten für Österrecih aufweist. Dabei wird diese in verschiedenen Gruppen dargestellt. Einersetis wird die Insgesamte "At-Risk-of-Poverty Rate" ausgewiesen, daneben befinden sich die Daten für Männer und Frauen sowie eine unterteilung auf die Altersgruppen der unter 18 Jährigen, der 18-64 Jährigen, sowie der 65 Jährigen und darüber Somit werden die oben gezeigten Ergebnisse durch diese Tabellenansicht verdeutlich und belegt. 

```{r echo=FALSE}
table7 <- readRDS("tables/_tables_AUT_pov.rds")
table7[2:3] <- format(table7[2:3], digits = 5, big.mark = ",")
kable(table7, caption = "Armutsgefährdungsquoten in % in Österreich nach Geschlecht und Alter (in Prozent)")
```



# Zusammenfassung

Zusammenfassend lässt sich festhalten, dass das österreichische Steuersystem einen großen Beitrag zur Umverteilung von Einkommen in Österreich beiträgt. Wie sich anhand der in dieser Seminararbeit durchgeführten Berechnungen zeigen lässt werden die ausgewählten Ungleichheitsindikatoren durch Steuern wesentlich gesenkt. Die Werte der Indikatoren hängen stark von der Wahl des Einkommenskonzeptes und der einhergehenden Berechnungsgrundlage ab und variieren dementsprechend stark in , verhalten sich zum Großteil im letzten Jahrzehnt jedoch stabil und haben sich nicht wesentlich verschlechtert.

Betreffend der Armutsgefährdungsquote zeigt sich ein differenzierteres Bild. Diese stieg für alle untersuchten Gruppen im Jahr 2008 rapide an und hat sich ihrem Vorkrisenniveau seitdem nicht angenähert. Besonders besorgniserregend ist nach Ansicht der Autoren hierbei das "Gender Gap", also der doch ausgeprägte Unterschied zwischen Männern und Frauen. Selbiges gilt für die Entwicklung der Armutsgefährdungsquote für Kinder und Jugendliche unter 18 Jahren. Im Vergleich zu den anderen Altersgruppen ist der Wert hier hoch und hier hat sich auch in den letzten Jahren eine besorgniserregend Entwicklung dargelegt. 

Es ist anzumerken, dass die durchgeführte Analyse nur einen kleinen Teil des verteilungspolitischen Spektrums abdeckt und im wesentlichen keine Erklärungen für die Beobachtungen treffen kann. Für etwaige Erklärungen sind tiefergehende Analysen notwendig, insbesondere im Bereich der Armutsgefährdungsquote und des beobachteten Anstiegs im Jahr 2008, sowie der darauffolgenden Entwicklung. 

\newpage

# Weitere Abbildungen

![](img/MedianP1){width=80%}
 
![](img/MedianP2){width=80%}

\newpage

# Literatur

<!-- Leer lassen -->