---
title: "Einkommensverteilung in Österreich"
author: "Daran Demirol & Matthias Hagen"
date: "06.01.2019"
output:
  pdf_document:
    includes:
      in_header: header.tex
    toc: yes
  html_document:
    df_print: paged
    toc: yes
keywords: a, b, c
bibliography: references.bib
subtitle: 2063 - Ökonomie der Verteilung
abstract: Diese Arbeit beschäftigt sich mit der Einkommensverteilung in Österreich. Die Analyse beruht auf EU-SILC Daten für Österreich. Allgmeine Ungleichheitsindikatoren wurden für verschiedene Einkommenskonzepte sowie verschiedene Grundgesamtheiten berechnet. Als Fokusthema wurde die Armutsgefährdung in Österreich gewählt. 
---

```{r setup, include=FALSE}

library(readr)
library(dplyr)
library(survey)
library(convey)
library(knitr)

```

\newpage

# Einleitung

In dieser Seminararbeit soll die Einkommensverteilung in Österreich genauer untersucht werden. Besonders in letzter Zeit sind Fragen der Verteilung von Einkommen und Vermögen immer stärker in den öffentlichen Diskurs gerückt und haben dementsprechend auch stärkeren Einfluss auf den wirtschaftlichen Bereich entwickelt. Hierbei schwächt eine ungleiche Verteilung dem Trade and Development Report 2012 der United Nations Conference on Trade and Development (@unctad2018) zufolge das Entwicklungspotenzial einer Volkswirtschaft aufgrund einer geringeren Nachfrage nach Gütern und Dienstleistungen.
Des Weiteren sind diesem Bericht zufolge Bildungschancen und soziale Mobilität hierdurch eingeschränkt. Nichtsdestotrotz hat sich die Ungleichheit seit den 1980er Jahren laut UNCTAD sowohl zwischen armen und reichen Ländern, als auch innerhalb einer Großzahl an Ländern verstärkt.

Infolge der Panama-Papers und anderen Enthüllungen sind besonders Themen wie die Vermeidung von Steuern über sogenannte Steueroasen, aber auch die ungleichmäßige Verteilung von Vermögen und Einkommen und die damit einhergehende Polarisierung von Einkommen und deren Ungleichheit an Relevanz gewonnen. Diese Seminararbeit setzt sich daher das Ziel in Form einer Aufstellung der wichtigsten Ungleichheitsindikatoren einen Beitrag zum öffentlichen Diskurs in Österreich zu leisten. Wir untersuchen daher verschiedene Einkommenskonzepte und Indikatoren auf Basis des EU-SILC Datensatzes für Österreich. Durch die Verwendung von Indikatoren und geläufigen Einkommenskonzepten soll eine gewisse Vergleichbarkeit mit anderen (EU-) Ländern möglich gemacht werden. 

Eine ähnliche Analyse für Österreich wurde 2007 von @guger2007 durchgeführt. Diese beschäftigen sich in einer Studie des Österreichischen Instituts für Wirtschaftsforschung mit der langfristigen Entwicklung der Verteilung von Einkommen.  Die Autoren kommen zu dem Schluss, dass sich die ohnehin schon große Einkommensschere in den letzten Jahrzehnten weiter vergrößert hat. Sie führen diesen Trend unter anderem auf einen Anstieg der Arbeitslosigkeit sowie auf die Flexibilisierung des Arbeitsmarktes, e.g. Ausweitung der Teilzeitarbeit, zurück. Diese beiden Faktoren zeichnen sich auch für die großen geschlechtlichen Unterschiede bei Einkommen verantwortlich.
  
@christl2015 kommen zu einer weniger düsteren Conclusio. Sie argumentieren, dass sich der Gini-Koeffizient des äquivalisierten Haushaltseinkommens in Österreich (vor und nach Sozialleistungen) in den letzten zwei Jahrzehnten nur unwesentlich verändert hat. Im EU-Vergleich weise Österreich daher eine relativ gleiche Verteilung von Einkommen aus. Eine Umverteilungsdebatte sei verzerrt, da sich die Trends durch veränderte Strukturen innerhalb der Bevölkerung erklären lassen. In diesem Sinn wird wie folgt argumentiert: “Nicht habgierige Arbeitgeber oder die Konkurrenz unter den Arbeitnehmern sorgen gegebenenfalls für mehr Ungleichheit in der Einkommensverteilung, sondern Demografie, Zuwanderung, Bildungsstand, kleinere Haushaltsgrößen und der Wunsch nach Teilzeitbeschäftigung.” [@christl2015].

@humer2013bedeutung zufolge ermöglichen Haushaltserhebungen wie der EU-SILC und der HFCS eine umfassendere Analyse als nur administrative Datensätze, da hierbei Einkommensdaten um Vermögenseinkommen erweitert werden können. Ein Problem von Haushaltserhebungen sei jedoch die Untererfassung an den Rändern der Verteilung. Sie finden für den Großteil der Bevölkerung einen nur sehr kleinen Einfluss von Vermögenseinkünften als Zuverdienst zur Erwerbstätigkeit. Ein Lebensunterhalt durch Vermögenseinkünfte sei daher nur für die obersten Perzentile möglich @humer2013bedeutung. 

@fritsch2011 untersuchen die Armut von Erwerbstätigen in Europa. Ihnen zufolge ist es für einen immer größer werdenden Teil der arbeitenden österreichischen Bevölkerung nicht mehr möglich durch ein Normalarbeitsverhältnis ein Leben außerhalb der Armut zu führen. In diesem Zusammenhang entdecken sie einen Anstieg der sozialen Ungleichheit. Das Phänomen des “working poor” wird mithilfe der EU-SILC Daten und dem dazugehörigen Bruttoeinkommen untersucht.

In den Jahren 2015 und 2016 wurde in Österreich eine Steuerreform durchgeführt. Im Durchschnitt soll die Entlastung des verfügbaren äquivalisierten Haushaltseinkommens um 829€ (3,3%) ansteigen. In dieser Analyse des Budgetdienstes des Parlaments (@republic2015) wird darauf hingewiesen, dass rund 52,6% des Entlastungsvolumens auf die oberen drei Dezile entfallen. Auf den ersten Blick scheint diese Reform dem Ziel einer gerechteren Verteilung entgegenzuwirken. Es wird jedoch darauf hingewiesen, dass Haushalte in den oberen Dezilen (voraussichtlich) stärker von den Gegenfinanzierungsmaßnahmen betroffen seien. Des Weiteren scheint es als ob Männer aufgrund des unterschiedlichen Erwerbsverhaltens wesentlich stärker von der Steuerentlastung profitieren würden als Frauen. 

Der weitere Text gliedert sich wie folgt: In Sektion Zwei werden Datenauswahl, die ausgewählten Einkommenskonzepte sowie Indikatoren erläutert. Sektion Drei stellt die Ergebnisse vor, die wichtigsten Erkenntnisse werden in Sektion Vier nochmals wiederholt und besprochen.

\newpage

# Daten und Methodologie

Als Grundlage dieser Seminararbeiten dienen Daten einer Erhebung der Europäischen Union: die European Union Statistics on Income and Living Conditions  (EU-SILC;  Gemeinschaftsstatistik über Einkommen und Lebensbedingungen). Seit 2005 erfasst das Europäische Statistische System Daten zu  Einkommen, Armut, soziale Ausgrenzung und Lebensbedingungen. In einigen Ländern reicht die Zeitspanne der Erhebung weiter zurück (e.g. österreichische Daten können auch bereits für das Jahr 2003 eingesehen werden). Dabei werden zwei verschiedene Arten von Daten erhoben: Es handelt sich dabei einerseits um Querschnittsdaten über einen bestimmten Zeitpunkt, andererseits Längsschnittdaten welche Veränderungen auf individueller Ebene über einen gewissen Zeitraum beobachten @eudata2019. 
Die Längsschnittdaten dienen zur Identifizierung gewisser Ereignisse und Prozesse bezüglich der Existenz von Armut und sozialer Exklusion der Bevölkerung. Generell umfassen die EU-SILC daten 4 verschiedene Arten von Daten: 
 
(i) Variablen gemessen auf Haushaltsebene;
(ii) Informationen über Haushaltsgröße, Zusammenstellung und Grundmerkmale der Haushaltsmitglieder;
(iii) Einkommen und andere, komplexere, variablen die als “basic variables” bezeichnet werden und auf der persönlichen Ebene gemessen werden und normalerweise aggregiert werden um Variablen auf Haushalts-level konstruieren zu können; und 
(iv) Variablen die auf persönlicher Ebene gesammelt und analysiert werden, sogenannte “detailed variables” @gesis2019.


## Variablen
Da es in dieser Seminararbeit die Einkommensverteilung in Österreich untersucht werden soll wurden die EU-SILC Daten für Österreich herangezogen. Des Weiteren wurden diese dementsprechend selektiert um das Ziel bestmöglich beschreiben zu können. Zur besseren Nachvollziehbarkeit werden nachfolgend alle Variablen aufgezählt, die aus den Datensätzen herangezogen wurden:

(i) Household Register: db010, db020, db030, db040, db090
(ii) Household Data: hb010, hb020, hb030, hy010, hy020, hy030g, hy040g, hy050g, hy060g, hy070g, hy080g, hy090g, hy110g, hy120g, hy130g, hy140g, hx040, hx050
(iii) Personal Register: rb010, rb020, rb030, rb050, rb080, rb090, rx010, rx030
(iv) Personal Data: pb010, pb020, pb030, pb040, pb150, py010g, py020g, py050g, py050n, 
         py080g, py090g, py100g, py110g, py120g, px010,px030, py130g, py140g

Genauere Beschreibungen dieser Variablen werden von GESIS angeboten und sind unter der  Homepage https://www.gesis.org/en/missy/metadata/EU-SILC/ verfügbar. 
Die Daten wurden im Anschluss mit Hilfe der Programmiersprache R eingelesen und bearbeitet um in Folge die gewünschten Analysen durchführen zu können. 
Unter anderem werden in dieser Analyse folgende Indikatoren für Österreich berechnet:   

**Mittelwert**: Der durschnittliche Wert aller Einkommen, das arithmetische Mittel der Einkommensverteilung.      
**Median**: Der sich in der Mitte befindende Wert der Einkommensverteilung.  
**Gini**: Der Gini-Index dient zur Messung, inwieweit die Einkommensverteilung (oder in einigen Fällen die Konsumausgaben) zwischen Einzelpersonen, oder Haushalten innerhalb einer Volkswirtschaft, von einer vollkommen gleichen Verteilung abweicht. Dabei misst er den Bereich zwischen der Lorenz-Kurve und einer hypothetischen Linie der absoluten Gleichheit, ausgedrückt als Prozentsatz der maximalen Fläche unter der Linie. Dabei ist anzumerken, dass ein Gini von 0 perfekte Gleichheit darstellt, wohingegen ein Wert von 1 perfekte ungleichheit signalisiert (OECD).    
**20/80 Share Ratio**: Die Einkommensquintilanteilsquote oder die S80/S20 Share Ratio ist ein Maß für die Ungleichheit der Einkommensverteilung. Sie wird als Verhältnis des Gesamteinkommens der 20% der Bevölkerung mit dem höchsten Einkommen (dem obersten Quintil) zu dem Einkommen der 20% der Bevölkerung mit dem niedrigsten Einkommen (dem unteren Quintil) berechnet.   
**Top 10% Income Share**: Anteil des Gesamteinkommens, der von den zehn höchsten Prozent gehalten wird.

Als Fokusthema dieser Arbeit wurde die Armutsgefährdungsquote in Österreich festgelegt. Diese wird sowohl für die unterschiedlichen Geschlechter, als auch drei unterschiedliche Altersgruppen betrachet. Als armutsgefährdet werden hierbei jende Personen betrachet, die ein verfügbares Äquivalenzeinkommen ausweisen, das einen Wert der kleiner als 60% des Medianeinkommens der Verteilung einnimmt.

## Einkommensversionen

Die Ergebnisse jeder empirischen untersuchung wird durch die Wahl der untersuchten Indikatoren abhängig @kitterer1981. In dem Fall der Einkommensverteilung in Österreich ist es daher wichtig,  die richtige Basis, also die passenden Einkommenskonzepte zu finden und zu definieren. Sollte dies nicht geschehen sind zum Teil gravierende Unterschiede zu befürchten. Es könnte beispielsweise der Gini-Index variieren. Diese Variation kann prozentuale Änderungen von bis zu 30% zur Folge haben @kitterer1981. Darüber hinaus ist es wichtig, einheitliche, international vergleichbare Einkommenskonzepte zu definieren und zu verwenden. Nur durch dieses gezielte und akribische Vorgehen wird es möglich, über nationale Grenzen hinweg vergleichbare Werte und Indikatoren zu berechnen. 

Generell ist es möglich zwischen Haushaltseinkommen und persönlichem Einkommen zu unterscheiden. Laut Canberra Group besteht Haushaltseinkommen aus allen Bezügen, monetär oder anderer Art, die von einem Haushalt oder von Individuen dieses Haushaltes in regelmäßigen Abständen erhalten werden (Canberra Group). Darüber hinaus gibt es das persönliche Einkommen welches durch die Individuen kreiert wird und daher auch einen Teil des Haushaltseinkommens bildet. 

In der im Zuge dieser Seminararbeit durchgeführten Analyse  wurden folgende Einkommenskonzepte, bestehend aus den unten angegebenen Variablen der EU-SILC Daten, herangezogen und berechnet: 

### 1. Pre-tax factor income (Canberra: primary income)
Summe aus:
(1) Einkommen aus Arbeit (inkl. Selbstständige): gross employee cash or near cash income (py010g), company car (py021g), gross cash benefits or losses from self-employment (including royalties) (py050g), income received by people aged under 16 (hy110g).
(2) Vermögenseinkommen: income from rental of a property or land (hy040g), interests, dividends, profit from capital investments in unincorporated business (hy090g), pensions received from individual private plans (py080g).
 
### 2. Pre-tax national income: 
Summe aus:
(1), (2), (3) Pensionen und Arbeitslosengeld: unemployment benefits (py090g), old-age benefits (py100g).
 
### 3. Post-tax disposable income:
Summe aus:
(1), (2), (3), (4) Alle anderen erhaltenen Transferzahlungen: survivor' benefits (py110g), sickness benefits (py120g), disability benefits (py130g), education-related allowances (py140g), family/children related allowances (hy050g), social exclusion not elsewhere classified (hy060g), housing allowances (hy070g), regular inter-household cash transfers received (hy080g);   
abzüglich:  
(5) alle steuern und sozialversicherungsabgaben:regular taxes on wealth (hy120g), regular inter-household cash transfer paid (hy130g), tax on income and social insurance contributions (hy140g).
Diese verschiedenen Einkommensaggregate werden in weiterer Folge durch verschiedene Grundgesamtheiten berechnet. Einerseits werden alle Individuen zur Berechnung hergenommen, und die Einkommen auf alle Individuen aufgeteilt ("equal sharing of resources"). Andererseits werden die oben angeführten Einkommensaggregate nur für jene Personen berechnet, die zum Zeitpunkt der Befragung das 20. Lebensjahr begonnen haben ("partial sharing of resources"). 

\newpage

# Ergebnisse - allgmeine Indikatoren

Im folgenden Teil werden die oben genannten Indikatoren für alle Formen des Einkommens, sowie Anhand der Unterscheidung zwischen den Grundgesamtheiten (Gesamte Bevölkerung sowie Personen über 20 Jahre) berechnet und besprochen werden.    

## Grundgesamtheit 1: Gesamte Bevölkerung

<!-- ### Table 1: Pre-tax factor income -->

```{r echo=FALSE}
table1 <- readRDS("tables/_tables_AUT_p1_1.rds")
table1[2:3] <- format(table1[2:3], digits = 5, big.mark = ",")
table1$Gini <- round(table1$Gini, 2)
table1$`P80/P20` <- round(table1$`P80/P20`, 1)
table1$`Top10%` <- round(table1$`Top10%`, 2)
kable(table1, caption = "Pre-tax factor income")
```

Betrachtet man das faktorale Einkommen der gesamten Bevölkerung vor der Versteuerung so lässt sich auf den ersten Blick fesstellen, dass sowohl Mittelwert als auch Median stark gestiegen sind. Darüber hinaus kann man beobachten, dass der Gini sich konstant zwischen den Werten 0.43 und 0.49 bewegt. Ein für den sonst eher trägen Gini-Indikator untypisches Verhalten. Daher kann man behaupten, dass das Einkommen aus Arbeit und Vermögen einer ungleichmäßigen Verteilung folgt. Dies zeigt sich auch durch den hohen Anteil des Einkommens der durch die höchsten zehn Prozent verdient wird. Interessant ist es auch zu beobachten, wie sich dieser Anteil in den letzten Jahren entwickelt hat. Dabei gab es einen Ansteig von 17% im Jahr 2005 auf beinahe 40% im Jahr 2017. Auch die Einkommensquatilsanteile weisen  einen starken Anstieg auf, zwischenzeitlich sogar bis auf 72.34576. Jedoch sinkt diese Ratio danach wieder; im Jahr 2017 verdienen die am oberen Ende der Einkommen angesiedelten 20% in etwa 36 mal so viel wie jene am unteren Ende. 

### Table 2: Pre-tax national income

```{r echo=FALSE}
table2 <- readRDS("tables/_tables_AUT_p1_2.rds")
table2[2:3] <- format(table2[2:3], digits = 5, big.mark = ",")
table2$Gini <- round(table2$Gini, 2)
table2$`P80/P20` <- round(table2$`P80/P20`, 1)
table2$`Top10%` <- round(table2$`Top10%`, 2)
kable(table2, caption = "Pre-tax national income")
```
 
Inkludiert man sowohl Pension wie auch Arbeitslosengeld, also soziale Transferleistungen, so verändert sich das Bild maßgeblich. Sowohl Mittelwert als auch Median sind höher, genauer gesagt in etwa zwischen 3000 und 5000 höher als in der vorhergeangenen Berechnung. Der Gini-Koeffizient liegt im Jahr 2017 bei 0.35. Dies ist um 0.1 weniger als in der obigen Bemerkung und ist nicht überraschend, da sowohl Arbeitslosengeld wie auch Pensionen dazu beitragen sollten, dass Einkommen gleichmäßiger verteilt sind. Auch die Anteile der oberen im Vergleich zum unteren Ende verhält sich ausgeglichener. Diese bewegt sich zwischen 5.5 und 7.8 und betrug im Jahr 2017 circa 6.9. Somit verdienten die oberen 20% in etwa 7 mal so viel wie jene am unteren Ende. Nicht so stark veränderte sich der Anteil der Top10% am Einkommen. Zwar ist dieses geringer als zuvor, übertrifft aber im Jahr 2017 immer noch 35%. Auch hier hat sich der Wert seit 2005 fast verdoppeln können. 
 
### Table 3: Post-tax disposable income

```{r echo=FALSE}
table3 <- readRDS("tables/_tables_AUT_p1_3.rds")
table3[2:3] <- format(table3[2:3], digits = 5, big.mark = ",")
table3$Gini <- round(table3$Gini, 2)
table3$`P80/P20` <- round(table3$`P80/P20`, 1)
table3$`Top10%` <- round(table3$`Top10%`, 2)
kable(table3, caption = "Post-tax disposable income")
```

Sinngemäß zeigt Table 3 die Erweiterungen der vorherigen Einkommenskonzepte inklusive aller anderen transferzahlungen abzüglich geleisteter Steuerleistungen. Wie zu erwarten sind Mittelwert und Median geringer als bei den obigen Tabellen. Das Österreichische Steuersystem dient auch dazu, Einkommen umzuverteilen. Dies lässt sich im Gini-Koeffizienten feststellen. Dieser ist zwar mit über 0.25 noch immer hoch, ist aber besser als in den vorherigen Einkommenskonzepten. Somit kann man sagen, dass eine Umverteilung durch Steuern zumindest in einem gewissen Ausmaß erfolgreich ist. Auch die Einkommensquantile lassen auf eine ausgewogenere Aufteilung der Einkommen schließen. Diese ist jetzt durchgehend unter fünf. Der Anteil der Top10% am Einkommen hingegen ist weiterhin relativ hoch mit einem Wert von über 35% im Jahre 2017. 

## Grundgesamtheit 2: Personen über 20 Jahre

### Table 4: Pre-tax factor income (Canberra: primary income)

```{r echo=FALSE}
table4 <- readRDS("tables/_tables_AUT_p2_1.rds")
table4[2:3] <- format(table4[2:3], digits = 5, big.mark = ",")
table4$Gini <- round(table4$Gini, 2)
table4$`P80/P20` <- round(table4$`P80/P20`, 1)
table4$`Top10%` <- round(table4$`Top10%`, 2)
kable(table4, caption = "Pre-tax factor income (Canberra: primary income)")
```

Table 4 zeigt Indikatoren für die Anfangs genannten Einkommenskonzepte, bedient sich aber anders als die obigen Tables einer anderen Grundgesamtheit, nämlich lediglich jenen ÖsterreicherInnen die über 20 Jahre alt sind. Dabei sieht man gleich, dass sowohl Mittelwert als auch Median deutlich höher sind als bei Verwendung der anderen Grundgesamtheit. Im Jahr 2017 ist der Mittelwert um etwa 25000 höher, der Median circa um 16000. Die Ungleichheit higegen ist leicht gestiegen, mit höchstwerten des Gini-Koeffizienten knapp unter der 0.5 Marke. Sichtbar ist das auch durch die Anteile der Top10% am Gesamteinkommen sowie die Einkommensquantil-Ratio welche beide höher sind mit je über 40000 und 106000. Letztere deutet sogar auf teilweise 326000 mal so hohe Einkommen der Personen in oberen Ende der Einkommensverteilung.

### Table 5: Pre-tax national income

```{r echo=FALSE}
table5 <- readRDS("tables/_tables_AUT_p2_2.rds")
table5[2:3] <- format(table5[2:3], digits = 5, big.mark = ",")
table5$Gini <- round(table5$Gini, 2)
table5$`P80/P20` <- round(table5$`P80/P20`, 1)
table5$`Top10%` <- round(table5$`Top10%`, 2)
kable(table5, caption = "Pre-tax national income")
```
 
Wie in der Analyse der anderen Grundgesamtheit sind auch in diesem Einkommenskonzept Mittelwert und Median um einen ähnlichen Betrag höher. Der Gini-Koeffizient ist mit 0.4 im Jahr 2017 jedoch noch relativ groß. In relation zum obigen Vergleichswert mit anderer Grundgesamtheit ist die 20/80 Share Ratio höher, jedoch der Anteil der obersten 10% am Einkommen ähnlich. 

### Table 6: Post-tax disposable income

```{r echo=FALSE}
table6 <- readRDS("tables/_tables_AUT_p2_3.rds")
table6[2:3] <- format(table6[2:3], digits = 5, big.mark = ",")
table6$Gini <- round(table6$Gini, 2)
table6$`P80/P20` <- round(table6$`P80/P20`, 1)
table6$`Top10%` <- round(table6$`Top10%`, 2)
kable(table6, caption = "Post-tax disposable income")
```

Interessanterweise verändert sich der Gini hier nicht maßgeblich nach dem Abzug von Steuern. Berechnet man das Einkommen also nur für all jene über 20, tragen Steuern und weitere Transferleistungen nicht maßgeblich zu einer Umverteilung bei. Lediglich Mittelwert und Median der Einkommen sinken für alle Jahre im Zeitreihenvergelich. Wie in den bisherigen beobachtungen weißt die 20/80 Share Ratio auch hier zwischen den Jahren 2008 und 2014 den höchsten Wert aus. Der Anteil der oberen 10% am Gesamteinkommen ist im vergleich zum Einkommen vor der Steuer konstatn geblieben, bzw. leicht angestiegen. 

\newpage

## Grafiken zur entwicklung des Gini-Koeffizienten und der Top10% Share Ratio  

Im folgenden Abschnitt befinden wird ein Überblick über die Entwicklung des Gini-Koeffizienten, sowie der Top 10% Share Ratio gegeben. Diese werden durch Grafiken für beide Grundgesamtheiten und jeweils alle drei Einkommenskonzepte dargestellt. Darüber hinaus soll der Verlauf und die Entwicklung über im Zeitraum 2005 bis 2017 dargestellt werden. 

### Grundgesamtheit 1: Gesamte Bevölerkung

Im diesem Abshcnitt werden die Indikatoren auf Basis der gesamten Bevölkerung dargestellt. Die Einkommenskonzepte entsprechen den vorher erwähnten Konzepten. 

![](img/Gini1P1){width=80%}

Der Gini-Koeffizient, welcher einen Einblick in die Verteilung von Einkommen gibt, entwickelte sich in allen drei fällen eher konstant. Vor allem ist zu erkennen, dass dieser nach erledigten Steuerleistungen um einiges geringer ausfällt als davor. Ansonsten geht die Entwicklung in allen drei Fällen einen ähnlichen Weg. Mit einem Wert von knapp unter 0.3 muss gesagt werden, dass die Einkommensverteilung in Österreich weit von einer optimalen Verteilung entfernt ist. 

![](img/Top10P1){width=80%}
  
Ein anderes Bild ergibt sich bei betracht des Anteils der Top 10% am Einkommen. In allen Einkommenskonzepten ist eine ähnlich Entwiclung beobachtbar. nach einem kurzen Rückgang zwischen 2005 und 2006 steigt der Anteil danach kontinuirlich an. Seit 2006 hat sich dieser Wert in allen Fällen in etwa verdoppelt. Eine problematische Entwicklung da die höchsten Einkommen einen immer höheren Anteil der Einkommen einnehmen. Langfristig kann diese Entwicklung nicht zu einer ausgewogenen, fairen Verteilung beitragen. 

### Grundgesamtheit 2: Personen über 20 Jahre

![](img/GiniP2){width=80%}
  
Wie in der oberen Grafik ist die Entwicklung des Gini-Koeffizienten relativ konstant. Interessant ist es zu beobachten, dass in diesem Fall der Wert für alle Einkommenskonzepte höher ist. Der Unterschied zwischen Post-tax national income und Pre-tax national income im Vergleich zum Pre-tax factor income ist um einiges geringer. Die ersten beiden bewegen sich nahe der 0.4 Marke, um einiges höher als zuvor. 

![](img/Top10P2){width=80%}
  
Ähnlich wie in der Analyse der Top10% Income shares der gesamten Bevölkerung entwickelt sich der Indikator für eine Grundgesamtheit die alle über 20-Jährigen berücksichtigt. Insgesamt hat sich der Wert 2017 in etwa verdoppelt verglichen mit dem Ausgangswert von 2005. Auch hier gab es eine rapide, konstante, Entwicklung nach oben welche lediglich zwischen 2005 und 2006 sowie zwischen 2010 un 2012, sowie 2014 und 2015 stagnierte, beziehungsweise Rückläufig war. 

# Ergebnisse Fokusthema - Armutsgefährdungsquote


![](img/pov1){width=80%}


# Zusammenfassung

\newpage
# Abbildungen
![](img/MedianP1){width=80%}
 
![](img/MedianP2){width=80%}
\newpage

# Literatur

<!-- Leer lassen -->